ACORDAO-COMPLETO-2567593

ACÓRDÃO 2186/2023 ATA 7/2023 - PRIMEIRA CÂMARA

VISTOS, relatados e discutidos esses autos de concessão de aposentadoria emitido pela Fundação Universidade de Brasília em nome de Carlos Pedrosa Angeleas, ex-ocupante do cargo de Analista de Tecnologia da Informação.
ACORDAM os ministros do Tribunal de Contas da União, reunidos em sessão da 1ª Câmara, ante as razões expostas pelo Relator, e com fundamento nos artigos 71, inciso III, da Constituição Federal de 1988, 1º, inciso V e 39, inciso II, da Lei 8.443/1992, 1º, inciso VIII, 259, inciso II, 260, § 1º, e 262, do Regimento Interno, e na Súmula TCU 106, em:
9.1. considerar ilegal o ato de aposentadoria de Carlos Pedrosa Angeleas e negar-lhe registro;
9.2. dispensar a devolução das quantias recebidas de boa-fé pelo interessado até a data de ciência desta decisão pela Fundação Universidade de Brasília;
9.3. determinar à Fundação Universidade de Brasília que:
9.3.1. ajuste, no prazo de quinze dias, o valor da rubrica "vencimento básico complementar", com o consequente recálculo dos anuênios, nos proventos do interessado, comunicando ao Tribunal as providências adotadas;
9.3.2. corrija, no prazo de quinze dias, contado a partir da ciência desta deliberação, sob pena de responsabilidade solidária da autoridade administrativa omissa, o valor da rubrica "10289-DECISAO JUDICIAL N TRAN JUG AP (Decisão judicial - Outros) ", referente à URP de fevereiro de 1989, paga ao interessado, restabelecendo aquele verificado em setembro de 2010, mês em que foi proferida a decisão liminar judicial que assegurou sua irredutibilidade;
9.3.3. na hipótese de vir a ser desconstituída a decisão liminar proferida nos autos do MS 28.819/DF, emita novo ato, livre da irregularidade apontada, e faça cessar os pagamentos decorrentes da URP (26,05%) ;
9.3.4. comunique ao interessado a presente deliberação e o alerte de que o efeito suspensivo proveniente da interposição de eventuais recursos junto ao TCU não o exime da devolução dos valores percebidos indevidamente, caso o recurso não seja provido;
9.3.5. no prazo de trinta dias, contados da ciência da decisão, envie a este Tribunal documentos comprobatórios de que o interessado está ciente do julgamento deste Tribunal;
9.4. encaminhar cópia deste acórdão à Fundação Universidade de Brasília, com a informação de que o relatório e o voto que o fundamentam está disponível no endereço eletrônico www.tcu.gov.br/acordaos.

Ato de aposentadoria.

Primeira Câmara

Fundação Universidade de Brasília

3. Interessado: Carlos Pedrosa Angeleas (XXX.226.241-XX)

13.1. Ministros presentes: Jhonatan de Jesus (na Presidência), Benjamin Zymler e Jorge Oliveira (Relator).
13.2. Ministro-Substituto convocado: Augusto Sherman Cavalcanti.
13.3. Ministro-Substituto presente: Weder de Oliveira.

JORGE OLIVEIRA

Transcrevo, a seguir, a instrução da Secretaria de Fiscalização de Integridade de Atos e Pagamentos de Pessoal e de Benefícios Sociais - Sefip, atual AudPessoal (peça 5) , aprovada pelo corpo diretivo daquela unidade (peça 6) e pelo Ministério Público junto ao TCU (peça 7) :
"INTRODUÇÃO
Trata-se de ato de concessão inicial de aposentadoria, submetido, para fins de registro, à apreciação do Tribunal de Contas da União (TCU) , de acordo com o art. 71, inciso III, da Constituição Federal.  O ato foi cadastrado e disponibilizado ao TCU por intermédio do Sistema e-Pessoal, na forma do art. 2º e 4º da Instrução Normativa TCU 78/2018.
O ato desse processo pertence às seguintes unidades:
Unidade emissora: Fundação Universidade de Brasília.
Unidade cadastradora:  Fundação Universidade de Brasília.
Subunidade cadastradora: Coordenadoria de Aposentadoria e Pensão.
EXAME TÉCNICO
Procedimentos aplicados
Os procedimentos para exame, apreciação e registro de atos de pessoal encontram-se estabelecidos na Instrução Normativa TCU 78/2018 e na Resolução TCU 206/2007. Essas normas dispõem que os atos de pessoal disponibilizados por meio do e-Pessoal devem ser submetidos previamente a críticas automatizadas, com base em parâmetros predefinidos.
As críticas das informações cadastradas na etapa de coleta do ato foram elaboradas e validadas levando-se em conta as peculiaridades de cada ato. Os itens verificados nessa etapa são inerentes a dados cadastrais, fundamentos legais, mapa de tempo, ficha financeira, assim como eventuais ocorrências de acumulação. Trata-se de verificações abrangentes, minuciosas e precisas e sem a necessidade de ação humana e, portanto, menos suscetível a falhas. As críticas aplicadas estão discriminadas no sistema, no Menu e-Pessoal, opção "Crítica", que podem ser acessadas mediante concessão de perfil específico a servidores do TCU responsáveis pela análise.
Além das críticas automatizadas, há verificação humana adicional no caso de haver alertas do sistema ou informações não formatadas, como esclarecimentos do gestor ou do controle interno.  
As críticas também consideram os registros do Sistema Integrado de Administração de Recursos Humanos (Siape) . O Siape disponibiliza informações atualizadas sobre as parcelas que integram os proventos, diferentemente, portanto, do e-Pessoal, que informa as parcelas no momento do registro do ato. 
Essa confrontação com o Siape fornece uma visão atual e verdadeira da situação, o que permite descaracterizar irregularidades e inconsistências que, embora constantes do e-Pessoal, já foram corrigidas.
As verificações detectadas no ato encontram-se discriminadas na aba de pendências do ato no sistema e-Pessoal, bem como no espelho do ato contemplado por esta instrução.
Exame das Constatações
Ato: 63228/2018 - Inicial - Interessado (a) : CARLOS PEDROSA ANGELEAS - CPF: XXX.226.241-XX
Parecer do Controle Interno: considerar o ato Legal.
Constatações e análises: 
1.1.1. Tempo de serviço público até 08/03/1999 (anuênio) informado na aba 'Mapa de tempo' (21) é menor que o valor da proporção (21,08%) efetivamente paga (Valor pago da rubrica 'Adicional por Tempo de Serviço'/ Valor da rubrica 'Provento Básico/Vencimento básico'.
Justificativa do Gestor de Pessoal: Não há. Verificação efetuada no âmbito do TCU.
Análise do Controle Interno:  Não há. Verificação efetuada no âmbito do TCU.
Análise da Equipe Técnica: Ilegal
Os anuênios foram calculados no percentual de 21%, considerando-se a soma das rubricas provento básico e vencimento básico complementar (VBC do art. 15 da Lei 11.091/2005) .
A rubrica VBC que serve de base de cálculo do adicional de tempo de serviço proporciona o pagamento irregular dos anuênios em valor maior que o devido.
1.1.2. Houve o registro de pelo menos uma rubrica com 'Denominação para análise pelo TCU = Vantagem de caráter pessoal (82107 - VPNI ART.62-A LEI 8112/90 - AP (Vantagem de caráter pessoal - VPNI art. 62-A Lei 8.112/90) - R$ 136,78) .
Justificativa do Gestor de Pessoal: Não há. Verificação efetuada no âmbito do TCU.
Análise do Controle Interno:  Não há. Verificação efetuada no âmbito do TCU.
Análise da Equipe Técnica: Legal
A concessão da vantagem de quintos ou décimos está em consonância com a jurisprudência deste Tribunal e os critérios das Leis 8.911/1994 e 9.624/1998 (os períodos anteriores a 8/4/1998 são suficientes para a incorporação da vantagem de quintos) .
1.1.3. Houve o registro de rubrica com 'Denominação para análise do TCU' = Complemento de soldo, vencimento, subsídio, proventos, etc.
Justificativa do Gestor de Pessoal: Não há. Verificação efetuada no âmbito do TCU.
Análise do Controle Interno:  Não há. Verificação efetuada no âmbito do TCU.
Análise da Equipe Técnica: Ilegal
A rubrica 'complemento de soldo, vencimento, subsídio, proventos, etc' se refere ao Vencimento Básico Complementar, instituído com base no §2º, do artigo 15, da Lei 11.091/2005, cujo valor não foi absorvido corretamente.
De acordo com o § 2º do art.15 da Lei 11.091/2005, o valor inicial da rubrica 'VENC.BAS.COMP.ART.15 L11091/05' deve ser igual ao somatório do vencimento básico, da Gratificação Temporária - GT e da Gratificação Específica de Apoio Técnico-Administrativo e Técnico-Marítimo às Instituições Federais de Ensino - GEAT, considerados no mês de dezembro de 2004, subtraindo-se desse resultado o vencimento básico no momento do enquadramento previsto pela mesma lei.
Dados extraídos do Siape indicam que, em dezembro de 2004, seu provento básico, acrescido da GT e da GEAT, era de R$ 2.280,65.
Em maio de 2005 (mês da implantação dos novos valores fixados pela Lei 11.091/2005) , o vencimento básico do cargo do servidor foi alterado para R$ 1.861,89, mais a parcela relativa ao vencimento básico complementar da Lei 11.091/2005 (VBC) no valor de R$ 418,71, totalizando R$ 2.280,60 o que demonstra a regularidade do valor inicial da rubrica.
Em janeiro de 2006, o vencimento básico passou para R$ 2.255,26 e a rubrica relativa ao vencimento básico complementar foi reduzida para R$ 25,33.
Em dezembro de 2007, o vencimento básico se manteve em R$ 2.255,26, com vencimento básico complementar de R$ 25,33.
Em abril de 2008, com a edição do 'regulamento específico' (cf. art. 15, § 4º) , deu-se a efetivação do enquadramento por nível de capacitação, previsto no inciso III do art. 26 da Lei, enquadramento esse que encerrou a implantação gradual do plano de carreira e, por força do art. 15, § 3º, da norma, também deveria ensejar a absorção da parcela complementar. E esse também é o entendimento do Tribunal (Acórdão 2069/2017-TCU-Primeira Câmara, de relatoria do Ministro Benjamin Zymler) .
O primeiro acréscimo subsequente, já sem impacto sobre a parcela complementar, apenas ocorreu com a edição da Lei 11.784/2008, cujos efeitos financeiros tiveram início em maio/2008.
Assim, em abril de 2008, o vencimento básico do servidor se manteve em R$ 2.255,26, com vencimento básico complementar de R$ 25,33 (contracheques anexados ao ato) .
No entanto, nos Acórdãos 4532/2022, 4534/2022 e 4545/2022, todos da 2ª Câmara de relatoria do Ministro Bruno Dantas, verifica-se o registro de que o artigo 15, § 3º, da Lei 11.091/2005 estabeleceu que a referida vantagem deveria ser absorvida por ocasião da reorganização ou reestruturação da carreira ou tabela remuneratória.
Assim, nem mesmo as disposições do art. 13 da Lei 11.784/2008, do art. 43 da Lei 12.772/2012 e do art. 8º da Lei 13.325/2016, que fixaram períodos em que a sobredita absorção não deveria ser levada a efeito (de 2008 a 2017) , justificam a manutenção da rubrica.
Isso porque não havia qualquer óbice para que a absorção fosse efetivada pelos reajustes ocorridos entre a edição da Lei 11.091/2005 e a edição da Lei 11.784/2008, bem assim no período posterior a 2017.
Desta forma, a rubrica deveria ter sido absorvida.
1.1.4. Houve o registro de pelo menos uma rubrica com 'Denominação para análise pelo TCU = Decisão judicial (10289 - DECISAO JUDICIAL N TRAN JUG AP (Decisão judicial - Outros) - R$ 2.210,51) .
Justificativa do Gestor de Pessoal: Não há. Verificação efetuada no âmbito do TCU.
Análise do Controle Interno: Não há. Verificação efetuada no âmbito do TCU.
Análise da Equipe Técnica: Ilegal
Trata-se de decisão judicial referente à incorporação da URP (26,05%) , que já deveria ter sido absorvida de acordo com a jurisprudência desta Corte de Contas (Acórdão 2161/2005-TCU-Plenário, Ministro-Relator Walton Alencar Rodrigues) .
No entanto, a Unidade Jurisdicionada anexou ao ato de aposentadoria cópia do Mandado de Segurança, por meio da qual o Sindicato dos Trabalhadores da Fundação Universidade de Brasília (SINTFUB/DF) obteve liminar favorável impedindo a suspensão da rubrica referente à URP (26,05%) .
Assim, o ato deve ser apreciado pela ilegalidade, porém, não poderá ser suspenso o pagamento da rubrica (Acórdão 9161/2021-TCU-Primeira Câmara, relator Ministro-Substituto Weder de Oliveira) .
O quadro resumo de ocorrências e, quando for o caso, o detalhamento da norma legal e da jurisprudência para as inconsistências acima elencadas encontra-se no anexo II dessa instrução. 
Encaminhamento do ato: 
Considerar ILEGAL e recusar registro do ato de Aposentadoria 63228/2018 - Inicial de CARLOS PEDROSA ANGELEAS do quadro de pessoal do órgão/entidade Fundação Universidade de Brasília, com base nos arts. 71, inciso III, da Constituição Federal, 1º, inciso V, e 39, inciso II, da Lei 8.443/1992 e 260, § 1º, do Regimento Interno. 
Com fulcro no art. 262, caput, do Regimento Interno deste Tribunal, determinar ao órgão/entidade Fundação Universidade de Brasília que: 
emita novo ato, livre da irregularidade ora apontada, em substituição ao ato de Aposentadoria de CARLOS PEDROSA ANGELEAS, submetendo-o à nova apreciação por este Tribunal, na forma do artigo 260, caput, também do Regimento.
dispense a devolução dos valores indevidamente recebidos de boa-fé até a data da ciência do órgão/entidade Fundação Universidade de Brasília, do acórdão que vier a ser proferido, com base no Enunciado 106 da Súmula da Jurisprudência do TCU.
dê ciência, no prazo de quinze dias, contados da notificação, do inteiro teor desta deliberação ao interessado, alertando-o de que o efeito suspensivo proveniente da interposição de eventuais recursos junto ao TCU não o exime da devolução dos valores percebidos indevidamente, caso o recurso não seja provido.
informe o teor do acórdão que vier a ser prolatado, encaminhando ao TCU, no prazo de trinta dias, comprovante da data de ciência pelo interessado, nos termos do art. 4º, § 3º, da Resolução TCU 170/2004.
faça cessar todo e qualquer pagamento relativo ao ato impugnado de CARLOS PEDROSA ANGELEAS, no prazo máximo de quinze dias, contados da ciência da decisão deste Tribunal, sob pena de ressarcimento das quantias pagas após essa data pelo responsável.
na hipótese de desconstituição da decisão judicial que tem amparado o pagamento da rubrica judicial referente à URP, faça cessar o seu pagamento, ora impugnado por esta Corte, sob pena de responsabilidade solidária da autoridade administrativa omissa, nos termos do art. 262 do Regimento Interno/TCU.
CONCLUSÃO
A abrangência e a profundidade das verificações levadas a efeito fundamentam convicção de que o ato inicial 63228/2018 pode ser apreciado pela ilegalidade, em razão das irregularidades apontadas no item Exame das Constatações desta instrução, que representam afronta à legislação e à jurisprudência de referência
PROPOSTA DE ENCAMINHAMENTO
Ante o exposto, com fundamento no art. 71, inciso III, da Constituição Federal, no art. 1º, inciso V, e art. 39, incisos I e II, da Lei 8.443/1992, no art. 260 do Regimento Interno do Tribunal de Contas da União, propõe-se: 
Considerar ILEGAL e recusar registro do ato de Aposentadoria 63228/2018 - Inicial de CARLOS PEDROSA ANGELEAS do quadro de pessoal do órgão/entidade Fundação Universidade de Brasília, com base nos arts. 71, inciso III, da Constituição Federal, 1º, inciso V, e 39, inciso II, da Lei 8.443/1992 e 260, § 1º, do Regimento Interno.
Com fulcro no art. 262, caput, do Regimento Interno deste Tribunal, determinar ao órgão/entidade Fundação Universidade de Brasília que: 
dispense a devolução dos valores indevidamente recebidos de boa-fé até a data da ciência do órgão/entidade Fundação Universidade de Brasília, do acórdão que vier a ser proferido, com base no Enunciado 106 da Súmula da Jurisprudência do TCU.
faça cessar todo e qualquer pagamento relativo ao ato impugnado de CARLOS PEDROSA ANGELEAS, no prazo máximo de quinze dias, contados da ciência da decisão deste Tribunal, sob pena de ressarcimento das quantias pagas após essa data pelo responsável.
informe o teor do acórdão que vier a ser prolatado, encaminhando ao TCU, no prazo de trinta dias, comprovante da data de ciência pelo interessado, nos termos do art. 4º, § 3º, da Resolução TCU 170/2004.
emita novo ato, livre da irregularidade ora apontada, em substituição ao ato de Aposentadoria de CARLOS PEDROSA ANGELEAS, submetendo-o à nova apreciação por este Tribunal, na forma do artigo 260, caput, também do Regimento.
na hipótese de desconstituição da decisão judicial que tem amparado o pagamento da rubrica judicial referente à URP, faça cessar o seu pagamento, ora impugnado por esta Corte, sob pena de responsabilidade solidária da autoridade administrativa omissa, nos termos do art. 262 do Regimento Interno/TCU.
dê ciência, no prazo de quinze dias, contados da notificação, do inteiro teor desta deliberação ao interessado, alertando-o de que o efeito suspensivo proveniente da interposição de eventuais recursos junto ao TCU não o exime da devolução dos valores percebidos indevidamente, caso o recurso não seja provido."
	É o relatório.

não há.

Procurador Sérgio Ricardo Costa Caribé

APOSENTADORIA. NÃO ABSORÇÃO DA PARCELA DE VENCIMENTO BÁSICO COMPLEMENTAR PREVISTA NO ART. 15 DA LEI 11.091/2005. ANUÊNIO PAGO EM PERCENTUAL SUPERIOR AO DEVIDO. PARCELA RELATIVA A PLANO ECONÔMICO PROTEGIDA POR DECISÃO JUDICIAL. ILEGALIDADE. NEGATIVA DE REGISTRO. DETERMINAÇÕES.

APOSENTADORIA (APOS)

Unidade de Auditoria Especializada em Pessoal (AudPessoal)

Em exame o ato de concessão de aposentadoria emitido pela Fundação Universidade de Brasília em nome de Carlos Pedrosa Angeleas, ex-ocupante do cargo de Analista de Tecnologia da Informação.
2.	A Sefip, atual AudPessoal, com a concordância do Ministério Público junto ao TCU, propõe que a concessão seja considerada ilegal, em razão das seguintes irregularidades:
a) constar dos proventos parcela complementar ao vencimento básico, instituída pelo art. 15 da Lei 11.091/2005, sem a sua devida absorção;
b) pagamento de anuênios em percentual superior ao devido considerando-se a soma das rubricas provento básico e vencimento básico complementar;
c) pagamento de rubrica relativa a plano econômico mantida por decisão judicial.
3.	Acolho a análise realizada pela unidade técnica e adoto, como razões de decidir, os fundamentos de seu parecer, sem prejuízo de acrescentar o seguinte.
4.	No que se refere à parcela complementar ao vencimento básico, incluída nos proventos, o art. 15, § 3º, da Lei 11.091/2005, estabeleceu que a referida vantagem deveria ser absorvida por ocasião da reorganização ou reestruturação da carreira ou tabela remuneratória.
5.	Aliás, nem mesmo as disposições do art. 13 da Lei 11.784/2008, do art. 43 da Lei 12.772/2012 e do art. 8º da Lei 13.325/2016, que fixaram períodos nos quais a referida absorção não deveria ser levada a efeito (de 2008 a 2017) , justificam a manutenção da parcela. Isso porque não havia óbice a que a absorção fosse efetivada pelos reajustes ocorridos entre a edição da Lei 11.091/2005 e a edição da Lei 11.784/2008, bem assim no período posterior a 2017.
6.	Como o vencimento básico da interessada sofreu reajustes que deveriam ter ensejado a absorção da vantagem complementar, o que não ocorreu, isso também implica na ilegalidade da concessão e na necessidade de ajustes na parcela. Ademais, dado que a parcela complementar integra o vencimento básico para todos os efeitos, após a devida correção o valor pago a título de anuênios terá o seu valor reduzido, em consequência do ajuste da respectiva base de cálculo. 
7. 	Quanto à rubrica relativa a plano econômico, a unidade técnica anota que a parcela está protegida por decisão proferida no Mandado de Segurança Coletivo Preventivo 28.819, que tramita no Supremo Tribunal Federal.
8. 	O TCU e o STF têm entendimento consolidado acerca da irregularidade do recebimento da URP que, por possuir natureza de antecipação salarial, não se incorpora indefinidamente aos proventos e deve ser absorvida, ao longo do tempo, pelos aumentos na estrutura remuneratória do servidor, como demonstra o seguinte excerto da ementa do RE 596.663/RJ (Relator: Ministro Teori Zavascki) :
"2. Afirma-se, nessa linha de entendimento, que a sentença que reconhece ao trabalhador ou servidor o direito a determinado percentual de acréscimo remuneratório deixa de ter eficácia a partir da superveniente incorporação definitiva do referido percentual nos seus ganhos".
9. 	Não resta dúvida, portanto, quanto à ilegalidade do pagamento da parcela de URP ao servidor inativo, uma vez que as restruturações dos planos de carreira já teriam suprido as lacunas salariais provisoriamente preenchidas com aqueles pagamentos em apartado. É ilegal, por conseguinte, o ato de aposentadoria em tela. A existência de decisão judicial não possui o condão de modificar o juízo deste Tribunal acerca do fato, em face do princípio da independência das instâncias.
10. 	Não obstante, é certo que o recebimento da parcela se encontra respaldado pela decisão precária proferida no MS 28.819, impetrado pelo Sindicato dos Trabalhadores da Fundação Universidade de Brasília, que deferiu:
"a liminar pleiteada para, considerando a natureza alimentar da parcela da URP/89, paga aos substituídos durante alguns anos, suspender os efeitos dos atos emanados da autoridade indigitada coatora, dos quais resulte diminuição, suspensão e/ou retirada daquela parcela da remuneração dos servidores substituídos, e/ou que impliquem a devolução dos valores recebidos àquele título, até a decisão final da presente ação, com a consequente devolução das parcelas eventualmente retidas desde o ajuizamento desta."
11. 	Assim, não se cogita determinar a supressão da vantagem, em face da liminar concedida, sendo necessário, no entanto, determinar ao órgão de origem que acompanhe a evolução do processo e cesse o pagamento da parcela, no caso de desconstituição daquela decisão.
12. 	Observo, no entanto, que a medida liminar deferida pelo STF assegura aos servidores substituídos, até o julgamento de mérito do mandamus, tão somente a manutenção do valor percebido a título da parcela judicial referente a planos econômicos (URP/1989) .
13.	No caso em exame, a entidade de origem extrapolou os limites da liminar, elevando o valor da parcela sub judice, visto que o pagamento da vantagem está sendo calculado sob a forma de percentual (26,05%) incidente sobre as demais rubricas integrantes dos proventos de aposentadoria.
14.	Desse modo, embora não seja possível a supressão da parcela URP/1989, em razão da liminar concedida pelo STF, deve ser determinada à entidade de origem a imediata correção do seu valor, restabelecendo aquele devido ao interessado em 16/9/2010, data de concessão da referida medida liminar. Nessa linha, Acórdão 4161/2022-TCU-Primeira Câmara  (Relator: Ministro Benjamin Zymler) e 4.266/2022-TCU-1ª Câmara (Relator: Ministro Vital do Rêgo) .
15. 	Anoto, por fim, que o ato em exame deu entrada nesta Corte há menos de cinco anos, o que impede a aplicação do entendimento firmado pelo STF no RE 636.553, que fixou o referido prazo para apreciação de ato de admissão e de concessão de aposentadoria, reforma e pensão, a contar de seu ingresso no TCU.
	Ante o exposto, acompanho os pareceres uniformes e voto no sentido de que o Tribunal adote o acórdão que ora submeto à apreciação deste Colegiado.
TCU, Sala das Sessões, em 7 de março de 2023.
JORGE OLIVEIRA 
Relator